ACORDAO-COMPLETO-2465978

ACÓRDÃO 777/2022 ATA 3/2022 - PRIMEIRA CÂMARA

VISTOS, relatados e discutidos estes autos de processo de reforma de ex-militares do Comando da Marinha, 
ACORDAM os Ministros do Tribunal de Contas da União, reunidos em sessão de Primeira Câmara, diante das razões expostas pelo Relator, com fundamento nos arts. 71, inciso III, da Constituição Federal e 1º, inciso V, 39, inciso II, e 45 da Lei 8.443, de 16 de julho de 1992, em:
9.1. considerar legais as concessões de reforma dos srs. Amarildo da Conceição, Edilau Ferreira Nunes, José Carlos da Silva, Lindberg Figueiredo da Cunha, Luiz Antônio Ferreira, Manoel Isidro de Miranda Neto, Márcio Franco Mourão dos Santos, Roque da Silva Matos e Sebastião Cruz Ramos e determinar o registro dos respectivos atos;
9.2. considerar ilegal o ato de alteração de reforma do sr. Normando Gomes da Silva e a ele negar registro;
9.3. dispensar o ressarcimento das quantias indevidamente recebidas de boa-fé pelo sr. Normando Gomes da Silva, consoante o enunciado 106 da Súmula de Jurisprudência deste Tribunal;
9.4. determinar ao Comando da Marinha que:
9.4.1. dê ciência desta deliberação ao sr. Normando Gomes da Silva no prazo de quinze dias e faça juntar o comprovante de notificação a estes autos nos quinze dias subsequente;
9.4.2. faça cessar, no prazo de quinze dias, contado a partir da ciência desta deliberação, os pagamentos decorrentes do ato impugnado, sob pena de responsabilidade solidária da autoridade administrativa omissa, consoante disposto nos termos do inciso IX do art. 71, da Constituição Federal e do art. 262 do Regimento Interno desta Corte;
9.4.3. alerte o sr. Normando Gomes da Silva de que o efeito suspensivo proveniente da interposição de eventuais recursos, caso não providos, não o exime da devolução dos valores indevidamente percebidos após a notificação;
9.5. determinar à Sefip que reveja as críticas automáticas para evitar que situações tais como a que ocorreu com o ato de interesse do sr. Normando Gomes da Silva se repitam.

Pessoal. Reforma. Art. 110 da Lei 6.880/1980.

Primeira Câmara

Comando da Marinha.

3. Interessados/Responsáveis:
3.1. Interessados: Amarildo da Conceição (XXX.452.908-XX); Edilau Ferreira Nunes (XXX.963.937-XX); José Carlos da Silva (XXX.661.562-XX); Lindberg Figueiredo da Cunha (XXX.539.537-XX); Luiz Antônio Ferreira (XXX.254.807-XX); Manoel Isidro de Miranda Neto (XXX.255.397-XX); Márcio Franco Mourão dos Santos (XXX.439.747-XX); Normando Gomes da Silva (XXX.090.367-XX); Roque da Silva Matos (XXX.642.647-XX); Sebastião Cruz Ramos (XXX.010.517-XX).

13.1. Ministros presentes: Walton Alencar Rodrigues (Presidente), Benjamin Zymler (Relator), Vital do Rêgo e Jorge Oliveira.
13.2. Ministros-Substitutos presentes: Augusto Sherman Cavalcanti e Weder de Oliveira.

BENJAMIN ZYMLER

Trata-se de processo de reforma de ex-militares do Comando da Marinha.
A Secretaria de Fiscalização de Integridade de Atos e Pagamentos de Pessoal e de Benefícios Sociais (Sefip) , em instrução automatizada, manifestou-se pela legalidade dos atos.
O Ministério Público, representado pelo Procurador Júlio Marcelo de Oliveira dissentiu parcialmente, nos seguintes termos:
"Trata-se de processo consolidado com dez atos de reformas deferidas pelo Comando da Marinha, com pareceres pela legalidade emitidos pelo controle interno e pela Secretaria de Fiscalização de Integridade de Atos e Pagamentos de Pessoal e de Benefícios Sociais - Sefip.
O militar Normando Gomes da Silva  (peça 10) foi reformado, inicialmente, por ter atingido a idade-limite de 56 anos, em 28/5/1997, de acordo com o ato Sisac 10637508-07-1998-000364-0, constante do TC-Processo 001.392/2002-0.
Diante desse fato, o ato em exame foi indicado, de forma equivocada, como sendo do tipo inicial. Trata-se de uma alteração com vigência em 4/7/2016, para conceder ao militar reformado a vantagem estabelecida no art. 110 da Lei 6.880/1980, conforme o fundamento legal lançado no respectivo ato do e-Pessoal.
Essa concessão não merece prosperar, por ausência de previsão legal que autorize os acréscimos nos proventos, conforme o entendimento firmado pelo Acórdão 2225/2019-TCU-Plenário, cujo sumário dispõe:
Sumário: atos de reforma. Alteração de uma das concessões para elevação, em um grau hierárquico, do posto sobre o qual calculados os proventos do inativo, em face da superveniência de invalidez permanente decorrente de doença especificada em lei. Militar anteriormente reformado com proventos já calculados sobre o posto hierárquico superior, por tempo de serviço. Ausência de previsão legal para extensão da vantagem estabelecida no art. 110 da Lei 6.880/1980 a militares já reformados, bem como para o acréscimo de dois postos no cálculo dos proventos. Negativa de registro. Determinações. Legalidade e registro das demais concessões.
O ato em apreço foi encaminhado pelo controle interno em 2019, de modo que não houve o decurso do prazo de cinco anos previsto pelo Supremo Tribunal Federal, no âmbito do RE 636.553, para a apreciação de atos de natureza complexa, por parte do Tribunal de Contas da União.
Ante o exposto, o Ministério Público de Contas manifesta-se pela ilegalidade do ato de reforma em favor de Normando Gomes da Silva  (peça 10) e aquiesce à proposição da unidade técnica, quanto às demais concessões autuadas no presente processo."
É o relatório.

não há.

Procurador Júlio Marcelo de Oliveira.

PESSOAL. REFORMA MILITAR. LEGALIDADE DE ALGUNS DOS ATOS. REGISTRO. ILEGALIDADE DE UM DOS ATOS, NO QUAL O BENEFÍCIO PREVISTO NO ART. 110 DA LEI 6.880/1980 FOI CONCEDIDO A MILITAR JÁ REFORMADO. NEGATIVA DE REGISTRO. DISPENSA DE DEVOLUÇÃO DOS VALORES INDEVIDAMENTE RECEBIDOS, NOS TERMOS DO ENUNCIADO 106 DA SÚMULA DE JURISPRUDÊNCIA DESTA CORTE. DETERMINAÇÕES.

REFORMA (REFO)

Secretaria de Fiscalização de Integridade de Atos e Pagamentos de Pessoal e de Benefícios Sociais (Sefip).

Apreciam-se atos de reforma de militares do Comando da Marinha.
2. A Secretaria de Fiscalização de Integridade de Atos e Pagamentos de Pessoal e de Benefícios Sociais (Sefip) manifestou-se pela legalidade das concessões.
3. O MPTCU, representado pelo Procurador Júlio Marcelo de Oliveira, endossou a proposta da unidade técnica, exceto no que se refere ao ato de reforma do sr. Normando Gomes da Silva (representado pelo formulário de pç. 10) .
4. Observou o parquet que esse ato, fundamentado no art. 110 da Lei 6.680/1980 e com vigência em 4/7/2016, trata-se de ato de alteração de fundamento legal, haja vista que a passagem do militar para a reforma se deu em 27/5/1997 (Sisac 10637508-07-1998-000364-0, constante do TC-Processo 001.392/2002-0) .
5. Assiste razão ao MPTCU.
6. O suboficial Normando Gomes da Silva, nascido em 28/5/1941, foi reformado aos 56 anos, em 1997, por ter atingido a idade limite para permanência na reserva.
7. Assim, o ato editado quando o interessado contava com 75 anos, constante dos autos, refere-se à alteração de fundamento legal, e não à concessão inicial, como erroneamente o Comando da Marinha fez constar do formulário e-Pessoal 120039/2019.
8. A leitura dos dados constantes do formulário e-Pessoal 120039/2019 e do laudo médico anexado, a verificação da idade do beneficiário ou o exame do ato inicialmente cadastrado permitiria à unidade técnica identificar o erro de preenchimento do ato de reforma, qualificado como "inicial".
9. Portanto, deve a Sefip promover melhorias nas críticas automáticas, de modo a detectar esse tipo de falha, ou proceder ao exame manual de todos os atos de reforma que tenham por fundamento o art. 110 da Lei 6.880/1980. 
10. O sr. Normando Gomes da Silva foi reformado com proventos de suboficial e, posteriormente, teve seus proventos elevados para o de segundo tenente em razão do acometimento de doença especificada em lei quando já estava reformado, supostamente com fundamento no § 1º do art. 110 da Lei 6.880/1980 (Estatuto dos Militares) , a seguir transcrito (na redação dada pela Lei 7.580/1986) :
"Art. 110. O militar da ativa ou da reserva remunerada, julgado incapaz definitivamente por um dos motivos constantes dos incisos I e II do art. 108, será reformado com a remuneração calculada com base no soldo correspondente ao grau hierárquico imediato ao que possuir ou que possuía na ativa, respectivamente. 
§ 1º Aplica-se o disposto neste artigo aos casos previstos nos itens III, IV e V do artigo 108, quando, verificada a incapacidade definitiva, for o militar considerado inválido, isto é, impossibilitado total e permanentemente para qualquer trabalho.
§ 2º Considera-se, para efeito deste artigo, grau hierárquico imediato:
a) o de Primeiro-Tenente, para Guarda-Marinha, Aspirante-a-Oficial e Suboficial ou Subtenente;
b) o de Segundo-Tenente, para Primeiro-Sargento, Segundo-Sargento e Terceiro-Sargento; e
c) o de Terceiro-Sargento, para Cabo e demais praças constantes do Quadro a que se refere o artigo 16"  (grifos acrescidos) .
11. Para maior clareza, transcrevo também o art. 108 do Estatuto, no que aqui interessa:
"Art. 108. A incapacidade definitiva pode sobrevir em conseqüência de:
I - ferimento recebido em campanha ou na manutenção da ordem pública;
II - enfermidade contraída em campanha ou na manutenção da ordem pública, ou enfermidade cuja causa eficiente decorra de uma dessas situações;
III - acidente em serviço;
IV - doença, moléstia ou enfermidade adquirida em tempo de paz, com relação de causa e efeito a condições inerentes ao serviço;
V - tuberculose ativa, alienação mental, esclerose múltipla, neoplasia maligna, cegueira, lepra, paralisia irreversível e incapacitante, cardiopatia grave, mal de Parkinson, pênfigo, espondiloartrose anquilosante, nefropatia grave e outras moléstias que a lei indicar com base nas conclusões da medicina especializada;
[...]."
12. Da leitura do caput do art. 110 do Estatuto dos Militares, depreende-se, sem dificuldade, que o benefício nele previsto - reforma com a remuneração calculada com base no soldo correspondente ao grau hierárquico imediato ao que possuir ou que possuía na ativa - é expressamente dirigido ao militar da ativa ou da reserva remunerada. 
13. A jurisprudência do Superior Tribunal de Justiça (STJ) , intérprete último da lei federal, há muito se encontra pacificada sobre quem seriam os destinatários do adicional, como ilustram os precedentes seguintes:
"PROCESSUAL CIVIL. ADMINISTRATIVO. MILITAR REFORMADO POR ATINGIR A IDADE LIMITE NA RESERVA. INVALIDEZ SUPERVENIENTE À INATIVAÇÃO. REFORMA COM REMUNERAÇÃO CORRESPONDENTE AO GRAU HIERÁRQUICO IMEDIATO. IMPOSSIBILIDADE. SÚMULAS 7 E 83 DO STJ. 
1. O art. 110 da Lei 6.880/1980 prevê o direito de o militar da ativa ou da reserva remunerada ser reformado com a remuneração calculada com base no soldo correspondente ao grau hierárquico imediato ao que possuir. 
2. O Tribunal de origem asseverou: 'o autor foi reformado ex officio em 21/05/2006 (Evento 20 - PROCADM4 - fl. 15) , por ter atingido idade limite de permanência na reserva, nos termos do art. 106, I, d, da Lei n° 6.880/80. Pretende, agora, a melhoria da reforma para que seus proventos passem a ser calculados com base na remuneração do posto superior na inatividade, em razão da superveniência de moléstia que determina a sua invalidez (neoplasia maligna constatada em 04/01/2008) '.
3. É inviável reanalisar a constatação das datas da reforma e da eclosão da moléstia, pois inarredável a revisão do conjunto probatório dos autos para afastar as premissas fáticas estabelecidas pelo acórdão recorrido. Aplica-se, portanto, o óbice da Súmula 7/STJ. 
4. Ao reconhecer que o direito ora pugnado alcança apenas os militares da ativa ou da reserva remunerada, não prevendo a possibilidade da alteração de proventos de militar reformado por atingir a idade limite na reserva, o Tribunal a quo decidiu em consonância com a jurisprudência do STJ, razão pela qual incide a Súmula 83 do STJ. Precedentes: REsp 1.381.724/RS, Relatora Ministra REGINA HELENA COSTA, PRIMEIRA TURMA, DJe 10/5/2017; e AgRg no REsp 1.539.940/RS, Relatora Ministra ASSUSETE MAGALHÃES, SEGUNDA TURMA, DJe 29/3/2016. 
5. Recurso Especial não conhecido"  (REsp 1784347/RS, Rel. Min. Herman Benjamin, Segunda Turma, julgado em 2/4/2019, DJe de 23/4/2019; ênfase acrescentada) .
"ADMINISTRATIVO. MILITAR. REFORMA. ALTERAÇÃO DE BENEFÍCIO. INCAPACIDADE SUPERVENIENTE. ART. 110, § 1º C/C ART. 108, V, DA LEI 6.880/80. MILITARES DA ATIVA OU RESERVA REMUNERADA. RESTRIÇÃO. MILITAR JÁ REFORMADO. IMPOSSIBILIDADE. 
1. A reforma do militar com a remuneração calculada com base no soldo correspondente ao grau hierárquico imediato ao que possuir ou que possuía na ativa, nos termos do art. 110, § 1º, c/c o art. 108, V, da Lei 6.880/80, restringe-se aos militares da ativa ou reserva remunerada, na exata disposição do caput do art. 110, não sendo possível a concessão de tal benesse àqueles militares já reformados. 
2. Recurso especial não provido"  (REsp 1.340.075/CE, Rel. Min. Castro Meira, Segunda Turma, julgado em 9/4/2013, DJe de 15/4/2013; ênfase acrescentada) . 
14. O Tribunal de Contas da União (TCU) , em decisão plenária (Acórdão 2225/2019-TCU-Plenário, de minha relatoria) , fixou entendimento sobre a impossibilidade de estender o benefício do art. 110 da Lei 6.680/1980 aos militares já reformados. Esse novo entendimento foi firmado à luz da jurisprudência do Superior Tribunal de Justiça e do enunciado da Súmula Vinculante 37 do Supremo Tribunal Federal - aplicável de forma analógica a este Tribunal -, segundo o qual "não cabe ao Poder Judiciário, que não tem função legislativa, aumentar vencimentos de servidores públicos sob o fundamento de isonomia".
15. A decisão paradigma do TCU foi assim sumariada:
"ATOS DE REFORMA. ALTERAÇÃO DE UMA DAS CONCESSÕES PARA ELEVAÇÃO, EM UM GRAU HIERÁRQUICO, DO POSTO SOBRE O QUAL CALCULADOS OS PROVENTOS DO INATIVO, EM FACE DA SUPERVENIÊNCIA DE INVALIDEZ PERMANENTE DECORRENTE DE DOENÇA ESPECIFICADA EM LEI. MILITAR ANTERIORMENTE REFORMADO COM PROVENTOS JÁ CALCULADOS SOBRE O POSTO HIERÁRQUICO SUPERIOR, POR TEMPO DE SERVIÇO. AUSÊNCIA DE PREVISÃO LEGAL PARA EXTENSÃO DA VANTAGEM ESTABELECIDA NO ART. 110 DA LEI 6.880/1980 A MILITARES JÁ REFORMADOS, BEM COMO PARA O ACRÉSCIMO DE DOIS POSTOS NO CÁLCULO DOS PROVENTOS. NEGATIVA DE REGISTRO. DETERMINAÇÕES. LEGALIDADE E REGISTRO DAS DEMAIS CONCESSÕES."
16. Dessarte, acolho o posicionamento do MPTCU, que se manifestou pela ilegalidade do ato de alteração de reforma do sr. Normando Gomes da Silva e pela consequente negativa de registro, bem como pela legalidade e pelo registro dos demais benefícios. 
17. Por fim, deve-se dispensar a devolução dos valores indevidamente recebidos em boa-fé.
Ante o exposto, VOTO por que seja adotada a deliberação que ora submeto à apreciação deste Colegiado.
TCU, Sala das Sessões, em 15 de fevereiro de 2022.
BENJAMIN ZYMLER 
Relator